【裁判字號】    91,易,4330
【裁判日期】    920430
【裁判案由】    業務侵占
【裁判全文】
臺灣高雄地方法院刑事判決                        九十一年度易字第四三三號
    公  訴  人  臺灣高雄地方法院檢察署檢察官
    被      告  丙○○
    被      告  乙○○
    選任辯護人  王進勝律師
                吳賢明律師
                黃淑芬律師
右列被告等因業務侵占案件，經檢察官提起公訴（九十一年度調偵字第三九二號），
本院判決如左：
    主  文
丙○○、乙○○均無罪。
    理  由
一、公訴意旨略以：被告丙○○為告訴人進裕國際有限公司駐大陸地區人員，為從事
    業務之人，被告乙○○為日本帝翔有限會社（下稱帝翔會社）之法定代理人。告
    訴人公司與帝翔會社有生意上之往來，由告訴人公司委託帝翔會社代理出口業務
    。詎被告二人共同基於不法所有之意圖，於民國八十九年八月一日，被告丙○○
    依其姊即被告乙○○之指示，將在大陸地區所收貨款共計人民幣六十一萬元（下
    稱系爭貨款），趁職務之便，以變易持有為所有之意思予以侵占入己，並於得手
    後，將其中人民幣約四十萬元（折合新台幣約一百四十五萬八千元），委由不知
    情之謝木良分別匯入不知情之潘秀琇在台灣中小企業銀行之帳戶新台幣五十四萬
    六千七百五十元（約人民幣十五萬元）及不知情之蔡東穎在同銀行之帳戶新台幣
    九十一萬一千二百五十元（約人民幣二十五萬元）；其中人民幣七萬五千元交由
    不知情之楊張雯（起訴書誤載為楊張文）；又被告乙○○指示被告丙○○將其餘
    之人民幣約十三萬五千元中之人民幣九萬元匯予不知情之顏森一，其餘之人民幣
    約四萬五千元扣除被告丙○○用來購買機票之費用外，餘再兌換成港幣交由顏森
    一連同之前之人民幣九萬元之款項均兌換成新台幣後轉匯予被告乙○○。因認被
    告二人共同涉有刑法第三百三十六條第二項之業務侵占罪嫌云云。
二、公訴人認被告二人共同涉有上開犯行，係以：(1)告訴人公司之法定代理人甲○○
    指述歷歷；(2)核與證人潘秀琇、蔡東穎、陳切利及顏森一證述之情節相符；(3)復
    有潘秀琇帳簿影本、蔡東穎提出之匯款申請書、帝翔會社之帳冊及進裕公司之帳
    冊各乙份附卷可憑；(4)被告丙○○自承在大陸地區代理告訴人公司，又有向告訴
    人公司領取薪水，足見被告丙○○係為告訴人公司從事業務之人；(5)被告乙○○
    辯稱其與告訴代理人甲○○之間有債權債務關係，告訴人尚有積欠其債務云云，
    但被告乙○○所辯前後不一，已啟人疑竇，且依相關證據足證被告乙○○指示本
    件匯款乙節心有所虛等證據資料，為其論斷之依據。訊據被告丙○○固承認其確
    有領取告訴人公司之薪資，作為其在大陸地區為告訴人公司銷售貨物之代價，而
    被告乙○○確有以電話指示其於右開時、地匯款之事實；訊據被告乙○○則固承
    認其係帝翔會社實際負責人，且進裕公司以帝翔會社名義在日本採購五金出口至
    大陸，嗣其確有以電話指示被告丙○○於右開時、地匯款之事實，惟被告二人均
    堅決否認有何前揭被訴之犯行，被告丙○○辯稱：伊除了領有告訴人公司之薪資
    外，亦在伊姊即被告乙○○之帝翔會社擔任業務員，伊並不清楚告訴人公司與帝
    翔會社間之債權債務關係。在本件匯款前一日，被告乙○○打電話給伊，告訴伊
    告訴人公司沒有將貨款給她，所以要求伊直接將為告訴人公司所收取之系爭貨款
  匯給她。伊在匯款之前有試圖聯絡告訴人公司之負責人即告訴代理人甲○○，但
    沒有聯絡上，而因系爭貨款之貨物確係由被告乙○○所發出，伊相信被告乙○○
    ，故便將剩餘之貨款人民幣六十六萬元扣除留在貨場會計處之人民幣五萬元外，
    其餘之人民幣六十一萬元全數匯給被告乙○○。又因為在大陸不能從金融機構直
    接匯款到台灣，必須透過黑市才能，所以風險會比較高，故才將匯款分成數筆匯
    給被告乙○○。後來在匯款隔天或隔二天後，伊才用手機聯絡上告訴代理人甲○○，將此事告訴他，甲○○當時就罵伊怎可未經同意就匯款。綜此，伊僅係因相
    信被告乙○○所言，才將系爭貨款匯給被告乙○○，伊並無意圖不法所有之侵占
    犯意等語；被告乙○○則辯稱：告訴人公司當時積欠伊若干債務，且伊復與告訴
    代理甲○○有感情糾紛，伊便打電話給伊弟即被告丙○○，被告丙○○也是帝翔
    會社股東之一，但他不清楚帝翔會社與告訴人公司間之債權債務關係，伊告訴被
    告丙○○說甲○○有積欠伊債務，叫被告丙○○若有收取貨款就交給伊，其後被
    告丙○○便將系爭貨款匯給伊。又因為在大陸地區不能直接匯款到台灣，僅能透
    過黑市匯款，為分散風險，伊才分多筆轉匯。經伊核算結果，在扣除系爭貨款後
    ，告訴人公司尚積欠伊日幣一千七百餘萬元，是伊並無任何侵占犯行等語，
三、按「犯罪事實應依證據認定之，無證據不得推定其犯罪事實」、「不能證明被告
    犯罪或其行為不罰者，應諭知無罪之判決」，刑事訴訟法第一百五十四條、第三
    百零一條第一項分別定有明文。又認定犯罪事實所憑之證據，雖不以直接證據為
    限，間接證據亦包括在內；然而無論直接或間接證據，其為訴訟上之證明，須於
    通常一般之人均不致有所懷疑，而得確信其為真實之程度者，始得據為有罪之認
    定（最高法院七十六年度台上字第四九八六號判例參照）。再者，刑法所規定之
    侵占罪，均以行為人意圖為自己或第三人不法之所有而侵占自己持有他人之物為
    構成要件，至於行為人有無為自己或第三人不法之所有之意圖，自應依證據認定
    之。倘使管有他人之財產，未得所有者之同意私擅移用，如無不法所有之意圖，
    其結果不過屬於民事上債務不履行或侵權行為，亦難以侵占罪論據。
四、本院審酌：
  (一)查被告丙○○於案發當時係在大陸地區為告訴人公司辦理貨物銷售之工作，並領
    有告訴人公司所核發之薪資，而被告乙○○則係帝翔會社負責人，亦為被告丙○○之姊。嗣被告丙○○於右開時、地，接獲被告乙○○之電話，而依被告乙○○
    之指示，將其為告訴人公司所收取之系爭貨款，分筆轉交或轉匯至他人或他人帳
    戶中，再由該他人轉匯給被告乙○○之事實，業據被告二人於本院審理時坦承無
    訛，並經證人潘秀琇、蔡東穎、陳切利及顏森一就各該匯款之事實證述明確，且
    有證人潘秀琇之帳簿影本及證人蔡東穎所提之匯款申請書各乙份在卷可稽，固堪
    認屬真實。
  (二)然則，茲應審究者，被告丙○○雖將其所持有之系爭貨款轉匯給被告乙○○，客
    觀上固然使該系爭貨款變為被告乙○○所有，惟被告丙○○主觀上是否有意圖為
    自己或第三人不法所有之侵占犯意？其倘無此項意圖，揆諸本院前述說明，犯罪
    構成要件仍不該當，即無成立（業務）侵占罪之餘地。經查：(1)本院質之被告丙○○於前揭匯款當時是否知悉被告乙○○有無權利受領該款項乙節，被告丙○○
    辯稱：伊不清楚告訴人公司與帝翔會社之債權債務關係，被告乙○○告訴伊告訴
    人公司沒有將貨款付給她，要求伊把所收之貨款匯給她，伊不知道所欠貨款有多
    少，所以將剩下系爭貨款全匯給被告乙○○。因伊聯絡不上告訴人公司之負責人
    甲○○，且因大陸地區出口貨物係由伊姊即被告乙○○從日本所發出，伊即相信
    伊姊即被告乙○○所言，認為被告乙○○有這個權利，所以才把系爭貨款全數匯
    給被告乙○○等語，核與被告乙○○所供大致相符，是依被告二人所供，被告丙○○係因相信被告乙○○有關告訴人公司積欠貨款之說法，始將系爭貨款匯給被
    告乙○○，則被告丙○○是否確有意圖為自己或第三人不法所有之侵占犯意，已
    非無疑。(2)其次，被告丙○○除領有告訴人公司之薪資外，尚係帝翔會社之股東
    ，而告訴人公司與帝翔會社確有生意上之往來，由告訴人公司委託帝翔會社從日
    本出口貨物到大陸地區，再由告訴人公司給付貨款、佣金、稅金等費用給帝翔會
    社，此除經被告二人供明在卷外，並經告訴代理人甲○○於本院審理時陳明屬實
    （參見本院九十二年三月十日審判筆錄）。是以，告訴人公司既與被告乙○○所
    屬之帝翔會社就自日本出口貨物至大陸地區乙事有生意上之往來，此當係被告丙○○所明知，而被告丙○○又係在大陸地區為告訴人公司在大陸地區辦理上開出
    口貨物之銷售業務，系爭貨款即係與此種業務有關，則當被告乙○○向其指稱告
    訴人公司積欠貨款未給而要求被告丙○○將系爭貨款轉匯抵償時，被告丙○○在
    聯絡告訴代理人甲○○未著之情況下，其若因考量上述情形而相信其姊即被告乙○○所言，亦顯屬人之常情，縱有查證不全或怠忽職守之情事，亦應係民事上債
    務不履行或侵權行為之問題，尚難遽認其有為自己或第三人不法所有之意圖。(3)
    再被告丙○○於匯款隔天，即再以電話告知告訴代理人甲○○此事，此亦經告訴
    代理人甲○○陳明在卷，且並陳稱：被告丙○○在隔天有告訴伊系爭貨款沒有匯
    回公司，因為乙○○叫他匯到台灣，而此係因為乙○○說公司欠她貨款，所以指
    示他這樣做等語（同上開審判筆錄參見），可知被告丙○○於匯款隔天的確就匯
    款乙事報告告訴代理人，且亦係表明係因被告乙○○指稱告訴人公司積欠貨款，
    其才將系爭貨款匯給被告乙○○。核被告丙○○於當時所陳與其於本院審理時所
    供，前後尚屬一致，益見被告丙○○確係聽信被告乙○○所言，始為本件匯款之
    行為，是被告丙○○是否確有侵占之不法意圖，更難率加認定。況被告丙○○若
    真有侵占告訴人公司貨款之不法意圖，何須立即於匯款隔天即向告訴代理人報告
    ，此亦有違常理。
  (三)公訴意旨雖以被告乙○○指示被告丙○○將部分款項匯入潘秀琇、蔡東穎及顏森
    一等人之帳戶中，而非直接將款項匯入自己之帳戶中，故認被告二人心有所虛云
    云。惟查，於本件案發當時，尚不能將款項從大陸地區直接匯到台灣金融機構之
    帳戶，僅能透過第三地金融機構間接為之，此有財政部金融局九十二年四月八日
    台融局（一）字第○九二○○一二七三五號函乙份在卷可稽，是被告二人辯稱不
    能將款項直接匯到台灣帳戶乙節，應屬可信。又既不能以上述管道直接匯款，故
    被告二人辯稱只能透過黑市匯款，且因黑市匯款須把現金交給黑市，存有風險，
    故只好分批轉匯，以分散風險等語，此亦核與告訴代理人於本院審理時所陳：一
    般從大陸匯款到台灣確係透過黑市，所以風險會比較高等語相符（參見本院九十
    二年四月十六日審判筆錄），故被告二人既透過黑市匯款，其等採用分批匯款之
    方式，亦無違常情。至系爭貨款雖非分批匯至被告乙○○之帳戶中，而係分別匯
    至前述潘秀琇等人之帳戶中，然被告二人均辯稱此乃係因被告乙○○忘記其在台
    灣之帳戶帳號，所以才向潘秀琇等人借用帳戶等語，且衡以被告丙○○於匯款隔
    天即向告訴代理人告知系爭貨款已匯給被告乙○○，自無再藉轉匯至潘秀琇等人
    之帳戶以隱瞞其等匯款事實之必要。從而，尚難以此認為被告二人心有所虛，進
    而推論被告丙○○即有不法所有之意圖。
五、綜上所述，被告丙○○雖有將系爭貨款擅自匯給被告乙○○之事實，然其主觀上
    是否存有不法所有之意圖，本院認為仍存有合理之懷疑，尚未到達確信其為真實
    之程度。又既難認定被告丙○○有不法所有之意圖，不能成立業務侵占罪，即難
    推認無此業務人員身分之被告乙○○與被告丙○○有共同之犯意聯絡，自亦無從
    依刑法第三十一條第一項規定，以業務侵占罪之共同正犯對被告乙○○相繩。此
    外，復查無其他積極證據足資認定被告二人確有前揭被訴之犯行，揆諸首揭法律
    規定與說明，既無足夠證據確信公訴意旨之指述為真實，不能證明被告二人犯罪
    ，本院自應為無罪判決之諭知。
據上論斷，應依刑事訴訟法第三百零一條第一項，判決如主文。
本案經檢察官黃元冠到庭執行職務。
中      華      民      國      九十二      年    四    月     三十     日
                                臺灣高雄地方法院刑事第七庭
                                    法  官  陳信旗
右為正本，係照原本作成，證明與原本無異。
如不服本判決，得自收受送達之日起十日內，向本院提起上訴。
                                    書記官  張家榮
中      華      民      國      九十二      年    四    月     三十     日


司法院資訊處製作；財團法人民間司法改革基金會備份。
